【裁判字號】    98,交上訴,2308
【裁判日期】    981215
【裁判案由】    肇事逃逸
【裁判全文】
臺灣高等法院臺中分院刑事判決      98年度交上訴字第2308號
上  訴  人  臺灣南投地方法院檢察署檢察官
被      告  戊○○
上列上訴人因被告肇事逃逸案件，不服臺灣南投地方法院98年度
交訴字第13號中華民國98年9月22日第一審判決（起訴案號：臺
灣南投地方法院檢察署98年度偵字第174號），提起上訴，本院
判決如下：
    主  文
上訴駁回。
    理  由
一、公訴意旨略以：被告戊○○於民國97年12月6日16時許，駕
    駛車牌號碼9U-1751號自用小客車（以下簡稱系爭自小客車
    ），沿南投縣南投市○○路由西往東方向行駛，於同日16時
    08分許，行經南投市○○路23號前，與同向由被害人乙○○
    所騎乘並搭載被害人丙○○之車牌號碼016-BWG號重型機車
    （以下簡稱系爭機車）發生擦撞，致被害人乙○○受有顏面
    擦挫傷、四肢擦挫傷、被害人丙○○受有四肢擦挫傷等傷害
    （過失傷害部分均未據告訴），詎被告戊○○竟未停車加以
    救護，隨即駕車逃離現場，經目擊之路人記下其自小客車車
    號而報警循線查獲，因認被告涉犯刑法第185條之4肇事逃逸
    罪嫌等語。
二、按犯罪事實應依證據認定之，無證據不得認定犯罪事實；不
    能證明被告犯罪者，應諭知無罪之判決，刑事訴訟法第154
    條第2項、第301條第1項前段分別定有明文。次按事實之認
    定，應憑證據，如未能發現相當證據，或證據不足以證明，
    自不能以推測或擬制之方法以為裁判基礎；又認定不利於被
    告之事實，須依積極證據，苟積極證據不足為不利於被告事
    實之認定時，即應為有利於被告之認定，更不必有何有利之
    證據（最高法院30年上字第816號、40年臺上字第86號判例
    參照）。另刑事訴訟法第161條已於91年2月8日修正公布，
    修正後同條第1項規定：檢察官就被告犯罪事實，應負舉證
    責任，並指出證明之方法。因此，檢察官對於起訴之犯罪事
    實，應負提出證據及說服之實質舉證責任。倘其所提出之證
    據，不足為被告有罪之積極證明，或其闡明之證明方法，無
    從說服法官以形成被告有罪之心證，基於無罪推定之原則，
    自應為被告無罪判決之諭知（最高法院92年度臺上字第128
    號判例參照）。又刑法第185條之4之肇事逃逸罪，其客觀構
    成要件為行為人駕駛動力交通工具肇事，且致人死傷而逃逸
    ；主觀要件則須行為人對致人死傷之事實有所認識，並進而
    決意擅自逃離肇事現場始足當之，亦即無論客觀構成要件或
    主觀要件均須積極之證明（最高法院97年度台上字第4456號
    判決參照）。
三、公訴意旨認被告涉有上開罪嫌，無非以下列證據為據：(一)、
    被告坦承駕駛系爭自小客車於上開時間行經肇事地點。(二)、
    被害人乙○○於偵查中證稱：確係因被告所駕駛之系爭自小
    客車擦撞伊所騎乘之系爭機車左側前方手把位置，致伊機車
    再擦撞另1輛自用小客車等語。(三)、另有證人即被害人丙○○、目擊證人魏宏哲之警詢筆錄、道路交通事故現場圖及診
    斷證明書2紙在卷足憑，並認為被告關於並未察覺發生交通
    事故之辯解為無可採。
四、訊據被告戊○○固坦承駕駛系爭自小客車於上開時間行經肇
    事地點，惟堅決否認有何肇事逃逸犯行，辯稱：伊當時車窗
    緊閉，未聽到外界的聲音，並沒有感覺到有發生碰撞，且係
    正常車速離開，並無逃逸等語。經查：
(一)、被害人乙○○、丙○○於警詢時及偵查中固大致證述略以：
    伊2人所騎乘之系爭機車與被告所駕駛之系爭自小客車發生
    事故後倒地，系爭自小客車仍繼續沿南投市○○路由西往東
    方向行駛離開現場等語（見警卷第12至17頁；偵查卷第12頁
    ）。惟被害人2人既未更行表示系爭自小客車於與系爭機車
    發生擦撞後有類如「煞停後再駛離」或下車查看等足以判斷
    被告可能知悉發生事故之客觀情事，尚未能以其2人上揭證
    詞，遽即認定被告對於肇事及致人受傷之事實有所認識。
(二)、證人魏宏哲於警詢中係證稱：伊當時是沿芳美路由東往西方
    向行駛，要迴轉芳美路買花，僅目擊系爭機車滑倒在地，而
    其前方為系爭自小客車，並未親眼看見系爭自小客車究竟有
    無撞及系爭機車等語（見警卷第18頁至第19頁），則其證詞
    亦難認定被告對肇事乙節有所認識。上訴意旨固指稱，被告
    自稱當時車速僅時速30公里，而證人魏宏哲係被害人甫跌倒
    ，即發現被告所駕車輛行駛至被害人摔車地點前方，且證人
    當時亦趨前詢問被害人肇事車輛之顏色，被害人所述亦與證
    人所見相符，是證人應非不能證明被告肇事逃逸等語。惟查
    ，即便被告客觀上確有駕駛系爭自小客車與被害人所騎機車
    發生擦撞，惟亦不能證明被告確有意識到其肇事，並進而駕
    車逃逸之犯意。
(三)、另卷附道路交通事故現場圖、道路交通事故調查報告表(一)、
    (二)及南基醫院診斷證明書2紙（見警卷第1頁至第3頁、第20
    頁至第21頁），亦只能證明車禍事故狀況以及事故發生後，
    被害人2人分別受有傷害之客觀事實，亦未能證明被告主觀
    上有肇事逃逸之故意。
(四)、上訴意旨另以被告辯稱事發時因車窗緊閉，故無法聽到外界
    的聲音，然依常理，車窗緊閉時，駕駛更容易聽到車身遭擊
    的聲音，故被告此部分所辯不可採等語。惟查，本案前經檢
    察官函請南投縣政府警察局南投分局會同鑑識組人員，就系
    爭自小客車採集撞擊點微物證據與系爭機車之車身烤漆等資
    料為鑑定，經該分局處理該案員警請雙方當事人至現場會同
    檢視車輛，惟因無擦撞痕跡致無法採集鑑識乙節，有該分局
    98年3月13日投警偵字第0980003233號函在卷可考（見偵查
    卷第17頁），該分局交通事故處理小組警員丁○○並出具職
    務報告書表示：伊曾先於97年12月6日即案發當日17時許，
    請被害人2人比對擦痕，並未發現擦痕，後又於98年2月28日
    再次請被害人許弼勇比對擦痕，仍未發現擦痕等語明確（見
    同卷第18頁），證人丁○○並於本院到庭具結證稱如上，則
    系爭車輛於事故發生後既查無任何擦撞痕跡，亦無何微物證
    據，即便兩車確有擦撞，其擦撞之力道亦應極為輕微，則被
    告是否能感受到其自小客車與他車發生擦撞，本非無疑。再
    查，被告供稱：伊當時的車窗是關著的，伊的習慣是開車就
    會開音響，而伊的車子已買8年，開車時多少會有噪音等語
    ，參以案發當時係12月之冬季，依一般人駕車之習慣，亦確
    實會將車窗緊閉以禦寒，此時自與外界的聲音有所隔絕，若
    再加上被告開啟車內音響及車輛行進之躁音，則能否期待於
    車窗緊閉時，在車內駕車之被告得以聽聞或感覺上開極為輕
    微之擦撞聲音，亦有疑義。上訴意旨稱依常理，車窗緊閉時
    ，駕駛更容易聽到車身遭擊的聲音一節，此項推測，似無依
    據。
(五)、上訴意旨又以本件交通事故據被害人所述，係被告駕駛車輛
    自後方行進時，擦撞被害人之機車，是被告既係自被害人後
    方前行肇事，則常情下，對事故之發生當有認識。惟查，即
    便依被害人所述，本件亦係側邊擦撞而非正面撞擊，而其擦
    撞之力道極為輕微，亦已如上述，則被告能否對此種擦撞有
    感覺，亦有疑義。另被告供稱：伊開車過去之後並無回頭看
    或自後視鏡看到有機車跌倒等語，而依一般人之駕車習慣，
    若無特殊情事，亦僅會注意車前狀況，而不會隨時注意後方
    之情形，故亦未能以被告駕車自被害人後方超越後，對於擦
    撞被害人機車一事，必有認識。且本案經原審函請南投縣政
    府警察局南投分局提供案發時、地之監視錄影畫面，惟據警
    員丁○○出具職務報告表示：案發地點南投市○○路23號固
    裝有監視錄影機，惟僅監視店面，並未監視道路等語，此有
    該分局98年7月13日投投警偵字第0980010500號函暨所附報
    告1紙在卷可稽（見原審卷第6頁至第7頁），證人丁○○亦
    於本院到庭證稱：該路口無監視錄影器等語，則就本件亦無
    任何積極證據可資證明被告於發生事故時，其就事故之發生
    確有認知。
(六)、綜上所述，本件公訴人所提出之前開證據，尚無法使法院形
    成被告主觀上確實知悉於前開時、地，有駕車擦撞被害人之
    機車，並導致被害人2人受傷，復駕車逃逸之確切心證，被
    告主觀上是否確有肇事逃逸之故意，既尚存有合理之懷疑，
    原審因而諭知被告無罪，核其認事用法並無違誤。至於被告
    與被害人於98年1月17日達成和解，表示願補償被害人因受
    傷而支出之醫藥費，並將機車受損部分回復原狀，據被告於
    本院表示，係因伊也是身為人母，看到小孩子受傷伊也會難
    過，不管伊有無責任，伊均盡其所能讓對方之傷害減至最低
    等語，所述尚無違常情，參諸上開和解書係載明「因甲方（
    即被告）所駕自小客車超越乙方（即被害人）所騎之機車，
    致乙方一時緊張而不慎倒地受傷，再擦撞路旁他人之自小客
    車」，被告亦未坦承有擦撞被害人機車之情事，自未能以此
    為不利於被告之認定，附此敘明。本件檢察官仍執前詞，指
    摘原判決為不當，自無理由，應予駁回。
據上論結，應依刑事訴訟法第368條，判決如主文。
本案經檢察官甲○○到庭執行職務。
中    華    民    國    98    年    12    月    15    日
            刑事第十庭  審判長法  官  林  照  明
                              法  官  林  欽  章
                              法  官  郭  瑞  祥
以上正本證明與原本無異。
如不服本判決應於收受送達後十日內向本院提出上訴書狀，其未
敘述上訴之理由者，並得於提起上訴後十日內向本院補提理由書
（均須按他造當事人之人數附繕本）「切勿逕送上級法院」。
                              書記官  李  妍  嬅
中    華    民    國    98    年    12    月    15    日


司法院資訊處製作；財團法人民間司法改革基金會備份。
